【裁判字號】    99,再微,11
【裁判日期】    991231
【裁判案由】    再審之訴
【裁判全文】
臺灣臺北地方法院民事判決              99年度再微字第11號
再審原告    簡林淳玲
訴訟代理人  張詠森
            許顏霖
再審被告    遠東國際商業銀行股份有限公司
法定代理人  侯金英
上列當事人間請求清償借款事件，再審原告對於本院98年度北再
小字第3號、98年度審小上字第165號確定判決提起再審之訴，本
院判決如下：
    主  文
再審之訴駁回。
再審訴訟費用由再審原告負擔。
    理  由
一、再審意旨略以：再審原告之法定代理人於97年6月27日即已
    由徐旭東變更為侯金英，然遲至99年1月15日始向本院聲請
    承受訴訟，原判決於承受訴訟前並未停止訴訟，適用法規顯
    有錯誤，且有民事訴訟法第496條第1項第5款當事人未經合
    法代理之情況。再審原告與再審被告間係貸款所生清償借款
    糾紛，並非損害賠償事由，原審對此置之不理，豈非謂再審
    被告將來可以清償借款名義再請求一次給付。再審被告主張
    再審原告加入亞力山大休閒俱樂部會員前即申請消費者信用
    貸款，不符經驗法則且屬權利濫用，況約定入會費亦與匯款
    金額不同，再審被告並未與再審被告親自對保即加以放款，
    再審原告爭執簽名字跡，原確定判決送鑑定，經函覆須再收
    集相關字跡原本後，即未再予處理，係未斟酌全辯論意旨及
    違背經驗法則。再審被告就有寄出繳款通知書應負舉證之責
    ，然再審被告並未舉證，原審即認定再審原告知悉並有按月
    繳款，違背民事訴訟法第277條之規定。且再審被告與亞力
    山大共同營運，卻未詳查其財務狀況，放任亞力山大瀕臨倒
    閉，其請求再審原告繳納貸款亦係權利濫用，原確定判決未
    加斟酌，認事用法顯有違誤云云。並主張再審原告於99年11
    月22日向經濟部商業司申請抄錄再審被告之公司變更事項登
    記表時，始發現再審被告於99年1月15日承受訴訟時所提之
    變更登記表非屬真實，並主張99年11月22日之公司變更登記
    表為新發現之證物，自該時起算其再審之訴並未逾期。
二、本件未經言詞辯論，故無再審被告之聲明或陳述。
三、按再審之訴，應於30日之不變期間內提起。前項期間，自判
    決確定時起算，判決於送達前確定者，自送達時起算；其再
    審之理由發生或知悉在後者，均自知悉時起算，民事訴訟法
    第500條第1項、第2項前段定有明文，此項再審程序之規定
    依民事訴訟法第436條之32第4項規定，於小額訴訟程序亦有
    準用。又再審之訴，應以訴狀表明再審理由及關於再審理由
    ，並遵守不變期間之證據，其未表明者無庸命其補正（民事
    訴訟法第501條第1項第4款規定及最高法院60年台抗字第538
    號判例意旨參照）。
四、查再審原告主張之新證據，係伊於99年11月23日申請抄錄，
    變更登記日期97年6月27日之公司變更登記表，其變更項目
    則為代表公司負責人、資本總額、股份總數董事監察人或其
    他負責人名單、所代表法人等項，其代表公司負責人一欄記
    載「侯金英」（本院卷第14頁）。該證物雖係99年11月23日
    抄錄，距提起本件再審之訴99年12月8日尚未逾30日，惟按
    ，以發現未經斟酌之證物或得使用該證物為由提起再審之訴
    ，以該證物如經斟酌可受較有利益之裁判者為限，民事訴訟
    法第496條第1項第13款規定甚明。又，當事人依民事訴訟法
    第496條第1項第5款之規定提起再審之訴，應僅限於代理權
    欠缺之一造當事人始得為之。他造當事人不得據為再審原因
    ，早經最高法院68年台再字第145號判例闡釋在案。再審被
    告另稱其發現之新證物（即變更登記日期97年6月27日之公
    司變更登記表）足以證明原訴訟程序第二審（98年度審小上
    字第86號）之裁定以徐旭東為再審被告法定代理人，有當事
    人未經合法代理之情形云云。惟揆諸前開規定，本件縱有再
    審原告所稱當事人未經合法代理之情況，未受合法代理者亦
    係再審被告，再審原告尚不得以對造未經合法代理為由，依
    民事訴訟法第496條第1項第5款提起再審；且該公司變更登
    記事項卡亦無從使再審原告受更有利之裁判，自非民事訴訟
    法第496條第1項第13款所稱得據以提起再審之新證物。是以
    再審原告依民事訴訟法第496條第1項第5款、第13款提起再
    審，顯無理由。
五、況且，再審被告99年1月15日於本院98年度審小上字第165號
    案件審理中，具狀聲請由侯金英承受訴訟時，所檢附之抄錄
    日期98年3月25日，變更日期98年1月17日之再審被告公司變
    更登記表（原確定判決二審卷第56頁），其上所載變更事項
    雖僅有實收資本額、本次增資種類及金額二項，然代表公司
    負責人一欄業已記載為「侯金英」；而再審原告於本件所提
    出，99年11月23日申請抄錄，變更登記日期97年6月27日之
    公司變更登記表，其變更項目則為代表公司負責人、資本總
    額、股份總數董事監察人或其他負責人名單、所代表法人等
    項，其代表公司負責人一欄亦記載「侯金英」（本院卷第14
    頁）。兩相對照，可知再審被告公司負責人於97年6月27日
    即已變更為侯金英，且迄99年11月23日再審原告聲請抄錄時
    為止，再審被告之法定代理人仍為侯金英，是以再審被告於
    99年1月15日具狀聲請由變更後之法定代理人侯金英承受訴
    訟，其所檢附變更日期為98年1月17日之再審被告公司變更
    登記表（原確定判決二審卷第56頁）雖非就法定代理人變更
    為侯金英當次之登記資料，然就佐證99年1月15日當時法定
    代理人已變更為侯金英一節，並無任何證物虛偽不實之情況
    ，原確定判決據此准許由侯金英承受訴訟，並以侯金英為再
    審被告之法定代理人進行訴訟程序，並無不合，亦即原確定
    判決事實上並無再審原告所指再審被告未經合法代理之情況
    ，附此敘明。
六、次按，「提起民事再審之訴，應於三十日之不變期間內為之
    ，民事訴訟法第五百條第一項定有明文。當事人以有同法第
    四百九十六條第一項第一款適用法規顯有錯誤之情形提起再
    審之訴，應認此項理由於裁判送達時當事人即可知悉，故計
    算是否逾三十日之不變期間，應自裁判確定時起算，無同法
    第五百條第二項但書再審理由知悉在後之適用」，最高法院
    70年台再字第212號判例闡釋甚詳。本件再審原告主張之其
    他再審事由，均係指摘原確定判決適用法規顯有錯誤，然此
    等事由是否存在，依前開最高法院判例，再審原告於收受判
    決書送達時即已知悉，並無知悉在後之問題。經查，本件再
    審原告對於本院98年度北再字第3號及98年度審小上字第165
    號民事確定判決，提起再審之訴。原確定判決係不得上訴，
    且於99年1月28日送達予再審原告，99年1月29日送達再審被
    告，有卷附送達證書可稽（原確定判決二審卷第48至50頁）
    ，是該判決確定日期應為99年1月29日，依上開判例，再審
    原告關於原確定判決適用法規顯有錯誤之再審理由，至遲應
    於99年2月28日以前提出，始屬合法。然再審原告遲至99年
    12月8日始提起本件再審之訴，以前開情詞指摘原確定判決
    適用法規顯有錯誤云云，顯逾30日不變期間，於法顯有不合
    ，不應准許，爰不一一論述，併此敘明。
七、綜上所述，原確定判決並無違背經驗法則或漏未斟酌足影響
    於裁判之重要證物等再審事由，再審原告提起本件再審之訴
    ，顯無理由，爰不經言詞辯論，逕以判決駁回之。
八、據上論結，本件再審之訴顯無理由，依民事訴訟法第436條
    之32第4項、第502條第2項、第78條，判決如主文。
中    華    民    國    99    年    12    月    31    日
              民事第三庭  審判長法  官  郭美杏
                                法  官  賴惠慈
                                法  官  陳怡雯
以上正本係照原本作成。
本件判決不得上訴。
中    華    民    國    99    年    12    月    31    日
                                書記官  鄭美華

司法院資訊處製作；財團法人民間司法改革基金會備份。
